ACORDAO-COMPLETO-2585415

ACÓRDÃO 3154/2023 ATA 11/2023 - PRIMEIRA CÂMARA

VISTOS, relatados e discutidos estes autos de tomada de contas especial instaurada pela Secretaria Nacional de Proteção e Defesa Civil em desfavor de Jefferson Ferreira de Miranda em razão de omissão no dever de prestar contas em relação à construção de muro de contenção, com guarda corpo e calçada de proteção, na orla de Abade, no Município de Curuçá/PA,
ACORDAM os Ministros do Tribunal de Contas da União, reunidos em sessão da 1ª Câmara, ante as razões expostas pelo Relator, e com fundamento nos arts. 1º, inciso I, 12, §3º, 16, inciso III, alínea "a", 19, 23, inciso III, 26, 28, inciso II, e 57 da Lei 8.443/1992 c/c os arts. 214, inciso III, alínea "a", e 215 a 219 do Regimento Interno, em:
9.1. considerar revel Jefferson Ferreira de Miranda, para todos os efeitos, dando-se prosseguimento ao processo;
9.2. julgar irregulares as suas contas, condenando-o ao pagamento das importâncias a seguir especificadas, atualizadas monetariamente e acrescidas dos juros de mora, calculados a partir das datas discriminadas até a data da efetiva quitação do débito, descontando-se os valores ressarcidos, fixando-lhe o prazo de 15 (quinze) dias, contado do recebimento da notificação, para que comprove, perante o Tribunal, o recolhimento das referidas quantias aos cofres do Tesouro Nacional:
		Data de ocorrência
	Valor histórico (R$) 
	Identificador

	9/4/2018
	4.032.790,12
	Débito

	17/12/2018
	41.563,61
	Débito

	17/12/2018
	2.287.360,09
	Débito

	14/2/2019
	2.726.448,78
	Débito 

	2/1/2020
	69.820,85
	Crédito

9.3. aplicar-lhe multa no valor de R$ 1.000.000,00 (um milhão de reais) , fixando-lhe o prazo de 15 (quinze) dias, a contar da notificação, para que comprove, perante o Tribunal, o recolhimento da quantia aos cofres do Tesouro Nacional, atualizada monetariamente desde a data deste acórdão até a data do efetivo recolhimento, se paga após o vencimento, na forma da legislação em vigor;
9.4. autorizar, desde logo, a cobrança judicial das dívidas, caso não atendida a notificação;
9.5. autorizar, desde logo, se requerido, o parcelamento das dívidas em até 36 prestações, incidindo, sobre cada uma delas, corrigida monetariamente, os correspondentes acréscimos legais, fixando-lhe o prazo de 15 (quinze) dias, a contar do recebimento da notificação, para comprovar, perante o Tribunal, o recolhimento da primeira parcela, e de 30 (trinta) dias, a contar da anterior, o recolhimento das demais, devendo incidir, sobre cada valor mensal, atualizado monetariamente, os juros de mora devidos, no caso do débito, na forma prevista na legislação em vigor, alertando o responsável de que a falta de comprovação do recolhimento de qualquer parcela importará o vencimento antecipado do saldo devedor;
9.6. esclarecer ao responsável que, caso se demonstre, por via recursal, a correta aplicação dos recursos, mas não se justifique a omissão na prestação de contas, o débito poderá ser afastado, mas permanecerá a irregularidade de suas contas, dando-se ensejo à aplicação da multa prevista no art. 58, inciso I, da Lei 8.443/1992;
9.7. informar esta decisão à Procuradoria da República no Pará, para adoção das medidas cabíveis, e também ao Ministério da Integração e do Desenvolvimento Regional e demais interessados.

Tomada de contas especial instaurada em razão de omissão no dever de prestar contas de transferências discricionárias que teve como objeto construção de 350m de muro de contenção com guarda corpo e calcada de proteção na orla de abade, no município de Curuca/PA.

Primeira Câmara

Ministério do Desenvolvimento Regional (extinto).

3. Responsável: Jefferson Ferreira de Miranda (XXX.679.722-XX).

13.1. Ministros presentes: Walton Alencar Rodrigues (Presidente), Jorge Oliveira e Jhonatan de Jesus (Relator).
13.2. Ministro-Substituto convocado: Augusto Sherman Cavalcanti.
13.3. Ministro-Substituto presente: Weder de Oliveira.

JHONATAN DE JESUS

Transcrevo, a seguir, com ajustes de forma pertinentes, a instrução elaborada na então Secretaria de Controle Externo de Tomada de Contas Especial, atual Unidade de Auditoria Especializada em Tomada de Contas Especial (AudTCE) , manifestação a que o representante do Ministério Público especializado junto ao TCU anuiu (peças 96 e 101) :
"INTRODUÇÃO
Cuidam os autos de tomada de contas especial instaurada pela Secretaria Nacional de Proteção e Defesa Civil (SEDEC) /Ministério do Desenvolvimento Regional, em desfavor de Jefferson Ferreira de Miranda (CPF: XXX.679.722-XX) , em razão de omissão no dever de prestar contas da Transferência Legal 42/2017, registro Siafi 692067, autorizada pela Portaria 661/2017 do então Ministério da Integração Nacional (peça 10) , para o município de Curuçá/PA, e que tinha por objeto a 'construção de 350m de muro de contenção com guarda corpo e calçada de proteção na orla de Abade, no município de Curuçá/PA'.
HISTÓRICO
Em 18/8/2021, com fundamento na IN/TCU 71/2012, alterada pela IN/TCU 76/2016 e DN/TCU 155/2016, o dirigente da Secretaria Nacional de Proteção e Defesa Civil autorizou a instauração da tomada de contas especial (peça 69) . O processo foi registrado no sistema e-TCE com o número 2036/2021.
A Transferência Legal 42/2017 (Siafi 692067) foi firmado no valor de R$ 13.581.191,10, exclusivamente à conta do concedente, sem previsão de contrapartida do município convenente. Teve vigência de 15/12/2017 a 30/8/2019, com prazo para apresentação da prestação de contas em 29/9/2019. Os repasses efetivos da União totalizaram R$ 9.088.162,60 (peças 21, 22, 37, 38, 39, 51 e 52) .
A Portaria 661/2017/Ministério da Integração Nacional, de 14/12/2017 (peça 10) , aprovou o valor de R$ 13.581.179,10 e autorizou o empenho de R$ 4.074.353,73 para aquele exercício, alocando-se o restante de R$ 9.506.825,37 no exercício de 2018 por meio da Portaria 44/2018, de 22/1/2018 (peça 13) , para execução de ações de defesa civil, em decorrência do rompimento do muro de contenção do rio que serpenteia a orla da cidade na localidade chamada 'Abade', tendo assim descritas as suas metas, conforme Parecer 2018_065_PT_DPM_LGSN (peça 17) : 'Obras de proteção e prevenção contra desmoronamento por erosão causado por águas pluviais e força da maré, com reconstrução de (i) Muro de Arrimo e Quebra Mar com (300m) e (ii) Urbanização de Prevenção e Proteção do Muro de Arrimo com (300m) - 2 Metas'.
Os documentos referentes à licitação realizada, contratos firmados, relatórios de progresso das obras, plantas e relatórios fotográficos, enviados pelo município convenente em outubro de 2018 (peças 24-29) ; bem como informações quanto ao atendimento à determinação do Acórdão deste Tribunal que ensejou a anulação da licitação, encaminhado em novembro de 2018 (peças 30-31) ; foram analisados apenas para efeito de liberação da segunda parcela dos recursos acordados, por meio do documento constante na peça 32.
1.1. Da mesma forma, as planilhas de execução das metas, os relatórios de progresso das obras, ensaios técnicos e laudos de sondagem, plantas, descrição dos serviços executados e relatórios fotográficos, enviados pelo município convenente em 21/12/2018, foram analisados apenas para efeito de liberação da terceira parcela dos recursos acordados, por meio dos documentos constantes nas peças 46 e 48.
O fundamento para a instauração da Tomada de Contas Especial, conforme consignado na matriz de responsabilização elaborada pelo tomador de contas, foi a constatação da seguinte irregularidade: 
'Não comprovação da boa e regular aplicação dos recursos federais repassados à Prefeitura Municipal de Curuçá - PA, em face da omissão no dever de prestar contas dos valores transferidos, no âmbito de outros instrumentos de transferências discricionárias descrito como 'CONSTRUCAO DE 350M DE MURO DE CONTENCAO COM GUARDA CORPO E CALCADA DE PROTECAO NA ORLA DE ABADE, NO MUNICIPIO DE CURUCA/PA', no período de 15/12/2017 a 30/8/2019, cujo prazo encerrou-se em 29/9/2019.'
O responsável arrolado na fase interna foi devidamente comunicado e, diante da ausência de justificativas suficientes para elidir a irregularidade e da não devolução dos recursos, instaurou-se a tomada de contas especial.
No relatório (peça 72) , o tomador de contas concluiu que o prejuízo importaria no valor original de R$ 9.018.341,75, imputando-se a responsabilidade a Jefferson Ferreira de Miranda, Prefeito do Município de Curuçá, no período de 1/1/2017 a 31/12/2020 e 1/1/2020 a 31/12/2024, na condição de gestor dos recursos.
Em 6/12/2021, a Controladoria-Geral da União emitiu o relatório de auditoria (peça 75) , em concordância com o relatório do tomador de contas. O certificado de auditoria e o parecer do dirigente do órgão de controle interno concluíram pela irregularidade das presentes contas (peças 76 e 77) .
Em 11/1/2022, o ministro responsável pela área atestou haver tomado conhecimento das conclusões contidas no relatório e certificado de auditoria, bem como do parecer conclusivo do dirigente do órgão de controle interno, manifestando-se pela irregularidade das contas, e determinou o encaminhamento do processo ao Tribunal de Contas da União (peça 78) .
Na instrução inicial (peça 82) , analisando-se os documentos nos autos, concluiu-se pela necessidade de realização de citação e audiência para as seguintes irregularidades: 
1.2. Irregularidade 1: não comprovação da boa e regular aplicação dos recursos federais repassados ao município de Curuçá - PA, em face da omissão no dever de prestar contas dos valores transferidos, no âmbito dos outros instrumentos de transferências discricionárias descrito como 'construção de 350m de muro de contenção com guarda corpo e calcada de proteção na orla de abade, no município de Curuca/PA', no período de 15/12/2017 a 30/8/2019, cujo prazo encerrou-se em 29/9/2019.
Evidências da irregularidade: documentos técnicos presentes nas peças 10, 55, 56, 57, 58, 61, 62, 63, 65 e 68.
Normas infringidas: art. 37, caput, c/c o art. 70, parágrafo único, da Constituição da República Federativa do Brasil; art. 93, do Decreto-lei 200/1967; art. 66, do Decreto 93.872/1986; art. 8º da Portaria nº 661, de 14/12/2017.
1.3. 	Débitos relacionados ao responsável Jefferson Ferreira de Miranda:
	Data de ocorrência
	Valor histórico (R$) 
	Identificador

	9/4/2018
	4.032.790,12
	D1

	17/12/2018
	41.563,61
	D2

	17/12/2018
	2.287.360,09
	D3

	14/2/2019
	2.726.448,78
	D4

	2/1/2020
	69.820,85
	C1

Cofre credor: Tesouro Nacional.
Responsável: Jefferson Ferreira de Miranda.
Conduta: não demonstrar a boa e regular aplicação dos recursos federais recebidos e geridos por meio do instrumento em questão, no período de 15/12/2017 a 30/8/2019, em face da omissão na prestação de contas, cujo prazo encerrou-se em 29/9/2019.
Nexo de causalidade: a conduta descrita impediu o estabelecimento do nexo causal entre as possíveis despesas efetuadas com os recursos recebidos, no âmbito do instrumento em questão, no período de 15/12/2017 a 30/8/2019.
Culpabilidade: não há excludentes de ilicitude, de culpabilidade e de punibilidade; é razoável supor que o responsável tinha consciência da ilicitude de sua conduta; era exigível conduta diversa da praticada, qual seja, desincumbir-se do seu dever por meio da apresentação da prestação de contas no prazo e forma devidos. 
Encaminhamento: citação.
1.4. Irregularidade 2: não cumprimento do prazo originalmente estipulado para prestação de contas dos outros instrumentos de transferências discricionárias descrito como 'construção de 350m de muro de contenção com guarda corpo e calcada de proteção na orla de abade, no município de Curuca/PA', cujo prazo se encerrou em 29/9/2019.
Evidências da irregularidade: documentos técnicos presentes nas peças 57, 58, 61, 62, 63, 68 e 69.
Normas infringidas: art. 37, caput, c/c o art. 70, parágrafo único, da Constituição da República Federativa do Brasil; art. 93, do Decreto-lei 200/1967; art. 66, do Decreto 93.872/1986.
Responsável: Jefferson Ferreira de Miranda.
Conduta: descumprir o prazo originalmente estipulado para prestação de contas dos recursos federais recebidos à conta do instrumento em questão, o qual se encerrou em 29/9/2019.
Nexo de causalidade: a conduta descrita impediu o estabelecimento do nexo causal entre as possíveis despesas efetuadas com os recursos recebidos, no âmbito do instrumento em questão, no período de 15/12/2017 a 30/8/2019.
Culpabilidade: não há excludentes de ilicitude, de culpabilidade e de punibilidade; é razoável supor que o responsável tinha consciência da ilicitude de sua conduta; era exigível conduta diversa da praticada, qual seja, desincumbir-se do seu dever por meio da apresentação da prestação de contas no prazo e forma devidos. 
Encaminhamento: audiência.
Em cumprimento ao pronunciamento da unidade (peça 84) , foram efetuadas citação e audiência do responsável, nos moldes adiante:
 Jefferson Ferreira de Miranda - promovida a citação e audiência do responsável, conforme delineado adiante:
	Comunicação: Ofício 44389/2022 - Seproc (peça 90) 
Data da Expedição: 1/9/2022
Data da Ciência: 9/9/2022 (peça 92) 
Nome Recebedor: João Damasceno
Observação: Ofício enviado para o endereço do responsável, conforme pesquisa na base de dados no sistema do TSE, custodiada pelo TCU (peça 86) .
Fim do prazo para a defesa: 24/9/2022
	
	Comunicação: Ofício 44390/2022 - Seproc (peça 89) 
Data da Expedição: 1/9/2022
Data da Ciência: 9/9/2022 (peça 94) 
Nome Recebedor: João Damasceno
Observação: Ofício enviado para o endereço do responsável, conforme pesquisa na base de dados no sistema do Renach, custodiada pelo TCU (peça 86) .
Fim do prazo para a defesa: 24/9/2022
	
	Comunicação: Ofício 44391/2022 - Seproc (peça 88) 
Data da Expedição: 1/9/2022
Data da Ciência: 9/9/2022 (peça 93) 
Nome Recebedor: João Damasceno
Observação: Ofício enviado para o endereço do responsável, conforme pesquisa na base de dados no sistema da Receita Federal, custodiada pelo TCU (peça 86) .
Fim do prazo para a defesa: 24/9/2022
	
	Comunicação: Ofício 45515/2022 - Seproc (peça 87) 
Data da Expedição: 1/9/2022
Data da Ciência: 9/9/2022 (peça 91) 
Nome Recebedor: João Damasceno Ferreira Carneiro
Observação: Ofício enviado para o endereço do responsável, conforme pesquisa na base de dados nos sistemas corporativos do TCU, custodiada pelo TCU (peça 86) .
Fim do prazo para a defesa: 24/9/2022
	
Conforme Despacho de Conclusão das Comunicações Processuais (peça 95) , as providências inerentes às comunicações processuais foram concluídas. 
Transcorrido o prazo regimental, o responsável Jefferson Ferreira de Miranda permaneceu silente, devendo ser considerado revel, nos termos do art. 12, § 3º, da Lei 8.443/1992.
ANÁLISE DOS PRESSUPOSTOS DE PROCEDIBILIDADE DA IN/TCU 71/2012
Avaliação da Ocorrência de Prescrição
Em relação à prescrição, o Supremo Tribunal Federal - STF, no Recurso Extraordinário - RE 636.886, fixou a tese, com repercussão geral reconhecida, de que 'é prescritível a pretensão de ressarcimento ao erário fundada em decisão de Tribunal de Contas' (Tema 899) . Posteriormente, o próprio TCU regulamentou o assunto por meio da Resolução TCU 344, de 11/10/2022, publicada em 21/10/2022, à luz do disposto na Lei 9.873/1999, estabelecendo que 'prescrevem em cinco anos as pretensões punitiva e de ressarcimento' nos processos de controle externo, conforme o art. 2º, da referida norma.
Quanto ao termo inicial da contagem do prazo prescricional, o art. 4º prevê o seguinte:
'Art. 4° O prazo de prescrição será contado:
I - da data em que as contas deveriam ter sido prestadas, no caso de omissão de prestação de contas;
II - da data da apresentação da prestação de contas ao órgão competente para a sua análise inicial;
III - do recebimento da denúncia ou da representação pelo Tribunal ou pelos órgãos de controle interno, quanto às apurações decorrentes de processos dessa natureza;
IV - da data do conhecimento da irregularidade ou do dano, quando constatados em fiscalização realizada pelo Tribunal, pelos órgãos de controle interno ou pelo próprio órgão ou entidade da Administração Pública onde ocorrer a irregularidade;
V - do dia em que tiver cessado a permanência ou a continuidade, no caso de irregularidade permanente ou continuada.'
No que se refere às causas de interrupção da prescrição, o art. 5º dispõe:
'Art. 5º A prescrição se interrompe:
I - pela notificação, oitiva, citação ou audiência do responsável, inclusive por edital; 
II - por qualquer ato inequívoco de apuração do fato;
III - por qualquer ato inequívoco de tentativa de solução conciliatória; 
IV - pela decisão condenatória recorrível.
§ 1° A prescrição pode se interromper mais de uma vez por causas distintas ou por uma mesma causa desde que, por sua natureza, seja repetível no curso do processo.
§ 2° Interrompida a prescrição, começa a correr novo prazo a partir do ato interruptivo.
§ 3º Não interrompem a prescrição o pedido e concessão de vista dos autos, emissão de certidões, prestação de informações, juntada de procuração ou subestabelecimento e outros atos de instrução processual de mero seguimento do curso das apurações.'
No caso concreto, o termo inicial da contagem do prazo prescricional ocorreu em 30/9/2019, data em que as contas deveriam ter sido prestadas.
Ademais, verificam-se, nos presentes autos, os seguintes eventos processuais interruptivos da prescrição, dentre outros, ocorridos tanto na fase interna, quanto na fase externa desta TCE:
1.5. fase interna:
	a) ofício do Ministério do Desenvolvimento Regional (MDR) notificando o responsável para apresentar a prestação de contas final, recebido em 20/4/2020 (peças 57-58) ;
	b) ofício do Ministério do Desenvolvimento Regional (MDR) notificando o responsável para apresentar a prestação de contas final, recebido em 17/7/2020 (peças 62-63) ;
	c) Parecer Financeiro 218/2021/Gabinete-SE, que registrou a omissão no dever de prestar contas, em 13/8/2021 (peça 68) ;
	c) Relatório de TCE 174/2021, em 27/10/2021 (peça 72) ;
	d) Pronunciamento Ministerial, em 11/1/2022 (peça 78) .
1.6. fase externa:
	a) autuação da TCE neste Tribunal, em 11/1/2022;
	b) instrução da Secex-TCE, com proposta de citação, em 16/8/2022 (peça 53) ;
	c) citação do responsável Jefferson Ferreira de Miranda, em 9/9/2022 (peças 87-94) .
Ao se analisar o termo inicial da contagem do prazo de prescrição, bem como a sequência de eventos processuais indicados no item 19 anterior, os quais têm o condão de interromper a fluência do prazo prescricional, nos termos do art. 5º da Resolução TCU n. 344/2022, conclui-se que não houve o transcurso do prazo de 5 (cinco) anos entre cada evento processual e o seguinte. Portanto, levando-se em consideração o entendimento do STF acima mencionado, bem como a vigente regulamentação do Tribunal, não ocorreu, nos autos, a prescrição da pretensão sancionatória e ressarcitória para o TCU.
Avaliação da Prescrição Intercorrente no Âmbito do Tribunal
A RESOLUÇÃO - TCU 344, de 11 de outubro de 2022, estabelece que:
'Art. 8º Incide a prescrição intercorrente se o processo ficar paralisado por mais de três anos, pendente de julgamento ou despacho, sem prejuízo da responsabilidade funcional decorrente da paralisação, se for o caso. 
§ 1° A prescrição intercorrente interrompe-se por qualquer ato que evidencie o andamento regular do processo, excetuando-se pedido e concessão de vista dos autos, emissão de certidões, prestação de informações, juntada de procuração ou subestabelecimento e outros atos que não interfiram de modo relevante no curso das apurações.
§ 2° As causas suspensivas e interruptivas da prescrição principal também suspendem ou interrompem a prescrição intercorrente.'
Levando-se em consideração a vigente regulamentação do Tribunal, bem como os eventos processuais interruptivos da prescrição na fase externa, relacionados no item 21 acima, conclui-se que não houve o transcurso do prazo de 3  (três) anos entre cada evento processual e o seguinte, e consequentemente não ocorreu a prescrição intercorrente.
Avaliação de Viabilidade do Exercício do Contraditório e Ampla Defesa
Verifica-se que não houve o transcurso de mais de dez anos desde o fato gerador sem que tenha havido a notificação do responsável pela autoridade administrativa federal competente (art. 6º, inciso II, c/c art. 19 da IN/TCU 71/2012, modificada pela IN/TCU 76/2016) , uma vez que o fato gerador da irregularidade sancionada ocorreu em 30/9/2019, e o responsável foi notificado sobre as irregularidades pela autoridade administrativa competente conforme abaixo:
1. Jefferson Ferreira de Miranda, por meio do ofício acostado à peça 57, recebido em 20/4/2020, conforme AR (peça 58) .
Valor de Constituição da TCE 	
Verifica-se, ainda, que o valor original do débito, cujo fato gerador ocorreu após 1/1/2017, é de R$ 9.018.341,75, portanto superior ao limite mínimo de R$ 100.000,00, na forma estabelecida conforme os arts. 6º, inciso I, e 19 da IN/TCU 71/2012, modificada pela IN/TCU 76/2016. 
OUTROS PROCESSOS/DÉBITOS NOS SISTEMAS DO TCU COM OS MESMOS RESPONSÁVEIS
Informa-se que foram encontrados processos no Tribunal com o mesmo responsável:
	Responsável
	Processo

	Jefferson Ferreira de Miranda
	Processo 015.537/2013-7 [TCE, aberto, 'Pagamento irregular de procedimentos do SIA/SUS e de AIH. Exercício: 2005']
Processo 027.506/2017-7 [REPR, aberto, 'Pregão nº 024/2017. Objeto: compra de gênero alimentício para merenda escolar. ']
Processo 005.577/2021-7 [TCE, aberto, 'Instaurada por força do disposto no Acórdão 9752/2020-TCU-Primeira Câmara, proferido no processo TC Processo 027.506/2017-7, que tem por objeto o Pregão Presencial SRP 24/2017, promovido pela Prefeitura Municipal de Curuçá/PA, para alimentação escolar']
Processo 007.297/2022-0 [TCE, aberto, 'TCE instaurada pelo (a) Fundo Nacional de Desenvolvimento da Educação em razão de Omissão no dever de prestar contas, Termo de compromisso 2834/2012, firmado com o/a Fundo Nacional de Desenvolvimento da Educação, função null, que teve como objeto Construção de 01 (uma) Unidade Escolar de Educação Infantil, Modelo Proinfância, Tipo B, localizada à Travessa Progresso, S/N, esquina com a Rodovia PA, 136, Bairro Centro.  (nº da TCE no sistema: 533/2022) ']

A tomada de contas especial está, assim, devidamente constituída e em condição de ser instruída.
EXAME TÉCNICO			 
Da análise dos documentos presentes nos autos, verifica-se que Jefferson Ferreira de Miranda (CPF: XXX.679.722-XX) era a pessoa responsável pela gestão e execução dos recursos federais recebidos por meio da Transferência Legal 42/2017 (Siafi 692067) , tendo o prazo final para apresentação da prestação de contas expirado em 29/9/2019. 
O Relatório de Visita Técnica: 015_RVT_DRM/2019/SEDEC/DOP, de 11/9/2019 (peça 54) , referente à visita realizada em 31/7/2019, concluiu que os serviços estavam em andamento e que o avanço físico era compatível com a documentação encaminhada até aquele momento, fazendo os seguintes apontamentos:
' (...) 
5.4. Foi realizada inspeção ao longo de todo muro da orla. Ao longo do trecho a jusante verificou-se que os serviços se encontram bem avançados faltando apenas finalização da fiação elétrica para funcionamento da iluminação. Foram percorridos aproximadamente 130 metros. 
5.5. O segundo trecho, correspondente a montante, encontra-se em execução com extensão de aproximadamente 160 metros, o muro de arrimo e quebra mar encontram-se praticamente concluídos sendo a maior parte do trabalho final concentrada na execução de drenagem, calçada, bloquetes e guarda-corpo. 
5.6. O avanço físico observado corrobora com os Relatórios de Progresso encaminhados e apresenta boa qualidade a nível visual. 
5.7. O responsável pela execução informou que as obras deveriam ser concluídas em 3 semanas.'
Não obstante ter sido comprovado o recolhimento do saldo dos recursos existentes na conta específica do ajuste em 2/2/2020 (peça 55) , o município convenente não atendeu mais às notificações expedidas pelo repassador, não apresentando a prestação de contas final e/ou quaisquer documentos comprobatórios da conclusão do objeto ajustado.
A jurisprudência desta Corte é no sentido de que a mera execução física do objeto ou de parte dele, por si só, não comprova que os recursos foram aplicados corretamente, cabendo ao responsável demonstrar o nexo causal entre os recursos que lhe foram repassados e os documentos de despesas referentes à execução, tais como notas de empenho, recibos, notas fiscais, extratos bancários, de forma que seja possível confirmar que determinada obra foi executada com os recursos transferidos. 
Esse entendimento fundamenta-se no dever de prestar contas, previsto no parágrafo único do art. 70 da Constituição Federal, bem como em outros normativos infraconstitucionais, como o Decreto-Lei 200/1967. Nesse sentido é o teor dos Acórdão 2024/2016-TCU-Segunda Câmara, rel. ANA ARRAES; 1.449/2016-TCU-2ª Câmara, rel. ANA ARRAES; 11.236/2015-TCU-2ª Câmara, rel. ANA ARRAES; 11.222/2015-TCU-2ª Câmara, rel. AUGUSTO NARDES; 7.612/2015-TCU-1ª Câmara, rel. WALTON ALENCAR RODRIGUES; 3.356/2019-TCU-1ª Câmara, rel. WALTON ALENCAR RODRIGUES e 3.547/2019-TCU-1ª Câmara, rel. BENJAMIM ZYMLER.
Desse modo, os documentos constantes do processo comprovam a execução de parte do objeto, mas não permitem concluir sobre a correta aplicação dos recursos repassados, permanecendo, portanto, a irregularidade apontada na citação, devendo por isso ser rejeitadas as contas do gestor, sendo este condenado ao valor total do débito.
Da validade das notificações:
Preliminarmente, cumpre tecer breves considerações sobre a forma como são realizadas as comunicações processuais no TCU. A esse respeito, destacam-se o art. 179, do Regimento Interno do TCU (Resolução 155, de 4/12/2002) e o art. 4º, inciso III, § 1º, da Resolução TCU 170, de 30 de junho de 2004, in verbis:
'Art. 179. A citação, a audiência ou a notificação, bem como a comunicação de diligência, farse-ão:
I - mediante ciência da parte, efetivada por servidor designado, por meio eletrônico, fac-símile, telegrama ou qualquer outra forma, desde que fique confirmada inequivocamente a entrega da comunicação ao destinatário;
II - mediante carta registrada, com aviso de recebimento que comprove a entrega no endereço do destinatário;
III - por edital publicado no Diário Oficial da União, quando o seu destinatário não for localizado
 (...) 
Art. 3º As comunicações serão dirigidas ao responsável, ou ao interessado, ou ao dirigente de órgão ou entidade, ou ao representante legal ou ao procurador constituído nos autos, com poderes expressos no mandato para esse fim, por meio de:
I - correio eletrônico, fac-símile ou telegrama;
II - servidor designado;
III - carta registrada, com aviso de recebimento;
IV - edital publicado no Diário Oficial da União, quando o seu destinatário não for localizado, nas hipóteses em que seja necessário o exercício de defesa.
Art. 4º. Consideram-se entregues as comunicações:
I - efetivadas conforme disposto nos incisos I e II do artigo anterior, mediante confirmação da ciência do destinatário;
II - realizadas na forma prevista no inciso III do artigo anterior, com o retorno do aviso de recebimento, entregue comprovadamente no endereço do destinatário;
III - na data de publicação do edital no Diário Oficial da União, quando realizadas na forma prevista no inciso IV do artigo anterior.
§ 1º O endereço do destinatário deverá ser previamente confirmado mediante consulta aos sistemas disponíveis ao Tribunal ou a outros meios de informação, a qual deverá ser juntada ao respectivo processo.
 (...) '
Bem se vê, portanto, que a validade da citação via postal não depende de que o aviso de recebimento seja assinado pelo próprio destinatário da comunicação, o que dispensa, no caso em tela, a entrega do AR em 'mãos próprias'. A exigência da norma é no sentido de o Tribunal verificar se a correspondência foi entregue no endereço correto, residindo aqui a necessidade de certeza inequívoca. 
Não é outra a orientação da jurisprudência do TCU, conforme se verifica dos julgados a seguir transcritos:
'São válidas as comunicações processuais entregues, mediante carta registrada, no endereço correto do responsável, não havendo necessidade de que o recebimento seja feito por ele próprio (Acórdão 3648/2013-TCU-Segunda Câmara, Relator José Jorge) ;
É prescindível a entrega pessoal das comunicações pelo TCU, razão pela qual não há necessidade de que o aviso de recebimento seja assinado pelo próprio destinatário. Entregandose a correspondência no endereço correto do destinatário, presume-se o recebimento da citação. (Acórdão 1019/2008-TCU-Plenário, Relator Benjamin Zymler) ;
As comunicações do TCU, inclusive as citações, deverão ser realizadas mediante Aviso de Recebimento - AR, via Empresa Brasileira de Correios e Telégrafos, bastando para sua validade que se demonstre que a correspondência foi entregue no endereço correto. (Acórdão 1526/2007-TCU-Plenário, Relator Aroldo Cedraz) .'
A validade do critério de comunicação processual do TCU foi referendada pelo Supremo Tribunal Federal, nos termos do julgamento do MS-AgR 25.816/DF, por meio do qual se afirmou a desnecessidade da ciência pessoal do interessado, entendendo-se suficiente a comprovação da entrega do 'AR' no endereço do destinatário:
'Ementa: agravo regimental. Mandado de segurança. Desnecessidade de intimação pessoal das decisões do tribunal de contas da união. art. 179 do regimento interno do TCU. Intimação do ato impugnado por carta registrada, iniciado o prazo do art. 18 da lei nº 1.533/51 da data constante do aviso de recebimento. Decadência reconhecida. Agravo improvido.
O envio de carta registrada com aviso de recebimento está expressamente enumerado entre os meios de comunicação de que dispõe o Tribunal de Contas da União para proceder às suas intimações.
O inciso II do art. 179 do Regimento Interno do TCU é claro ao exigir apenas a comprovação da entrega no endereço do destinatário, bastando o aviso de recebimento simples.' 
Da revelia do responsável Jefferson Ferreira de Miranda
No caso vertente, a citação do responsável se deu em endereços provenientes da base de CPFs da Receita Federal, TSE, Renach e Internet, em sistema custodiado pelo TCU. A entrega dos ofícios citatórios nesses endereços ficou comprovada (peças 91-94) .
Nos processos do TCU, a revelia não leva à presunção de que seriam verdadeiras todas as imputações levantadas contra os responsáveis, diferentemente do que ocorre no processo civil, em que a revelia do réu opera a presunção da verdade dos fatos narrados pelo autor (Acórdão 1009/2018-TCU-Plenário, Relator Bruno Dantas; 2369/2013-TCU-Plenário, Relator Benjamin Zymler e 2449/2013-TCU-Plenário, Relator Benjamin Zymler) . Dessa forma, a avaliação da responsabilidade do agente não pode prescindir da prova existente no processo ou para ele carreada. 
Ao não apresentar sua defesa, o responsável deixou de produzir prova da regular aplicação dos recursos sob sua responsabilidade, em afronta às normas que impõem aos gestores públicos a obrigação legal de, sempre que demandados pelos órgãos de controle, apresentar os documentos que demonstrem a correta utilização das verbas públicas, a exemplo do contido no art. 93 do Decreto-Lei 200/1967: 'Quem quer que utilize dinheiros públicos terá de justificar seu bom e regular emprego na conformidade das leis, regulamentos e normas emanadas das autoridades administrativas competentes.' 
Mesmo as alegações de defesa não sendo apresentadas, considerando o princípio da verdade real que rege esta Corte, procurou-se buscar, em manifestações do responsável na fase interna desta Tomada de Contas Especial, se havia algum argumento que pudesse ser aproveitado a seu favor. 
Os argumentos apresentados na fase interna (peças 14, 18, 24, 25, 26, 30, 31, 42, 43, 44 e 47) não elidem as irregularidades apontadas.
Em consulta ao Portal da Transparência, realizada na data de 15/12/2022, verifica-se que o responsável também não apresentou contas junto ao instaurador e continua inadimplente.
Em se tratando de processo em que a parte interessada não se manifestou acerca das irregularidades imputadas, não há elementos para que se possa efetivamente aferir e reconhecer a ocorrência de boa-fé na conduta do responsável, podendo este Tribunal, desde logo, proferir o julgamento de mérito pela irregularidade das contas, conforme os termos dos §§ 2º e 6º do art. 202 do Regimento Interno do TCU. (Acórdão 2064/2011-TCU-Primeira Câmara (Relator Ubiratan Aguiar) , 6.182/2011-TCU-1ª Câmara (Relator Weber de Oliveira) , 4.072/2010-TCU-1ª Câmara (Relator Valmir Campelo) , 1.189/2009-TCU-1ª Câmara (Relator Marcos Bemquerer) , 731/2008-TCU-Plenário (Relator Aroldo Cedraz) .
Dessa forma, o responsável Jefferson Ferreira de Miranda deve ser considerado revel, nos termos do art. 12, § 3º, da Lei 8.443/1992, devendo as contas serem julgadas irregulares, condenando-o ao débito apurado e aplicando-lhe a multa prevista no art. 57 da Lei 8.443/1992.
Cumulatividade de multas 
Quanto à possibilidade de aplicação cumulativa das multas dos arts. 57 e 58, inciso I, da Lei 8.443/1992, ainda que seja adequada a realização de citação e audiência do responsável, por força do disposto no art. 209, § 4º, do Regimento Interno do TCU, o Tribunal reconhece que existe relação de subordinação entre as condutas de 'não comprovação da aplicação dos recursos' e de 'omissão na prestação de contas', sendo a primeira consequência da segunda, o que enseja, na verificação das duas irregularidades, a aplicação da multa do art. 57, com o afastamento da multa do art. 58, inciso I, em atenção ao princípio da absorção (Acórdão 9579/2015-TCU-Segunda Câmara, Relator Vital do Rêgo; Acórdão 2469/2019-TCU-Primeira Câmara, Relator Augusto Sherman) .
Conforme leciona Cezar Bitencourt (Tratado de Direito Penal: parte geral - 8ª Edição - São Paulo: Saraiva, 2003. Pg. 565) , na absorção, ' (...) a pena do delito mais grave absorve a pena do delito menos grave, que deve ser desprezada'. No caso concreto, a 'omissão no dever de prestar contas', embora seja uma irregularidade autônoma, funciona como fase ou meio para a consecução da 'não comprovação da aplicação dos recursos', havendo clara relação de interdependência entre essas condutas. Dessa forma, recaindo as duas ocorrências num mesmo gestor, deve prevalecer a pena do delito mais grave, qual seja, a multa do art. 57, da Lei 8.443/1992.
Cumpre observar, ainda, que a conduta do responsável, consistente nas irregularidades 'não comprovação da boa e regular aplicação dos recursos federais repassados em face da omissão no dever de prestar contas' e 'não cumprimento do prazo para apresentação de prestação de contas pelo gestor dos recursos', configura violação não só às regras legais, mas também aos princípios basilares da administração pública, eis que, em última análise, ocorre o comprometimento da necessária satisfação à sociedade sobre o efetivo emprego dos recursos públicos postos à disposição da municipalidade, por força do instrumento de repasse em questão.
Nesses casos, em que fica evidente a falta de transparência e lisura, não há como afastar as suspeitas sempre presentes de que a totalidade dos recursos públicos federais, transferida ao município, tenha sido integralmente desviada, em prol de gestor ímprobo, ou de pessoas por ele determinadas, a revelar grave inobservância de dever de cuidado no trato com a coisa pública, isto é, ato praticado com culpa grave, pois, na espécie, a conduta do responsável se distancia daquela que seria esperada de um administrador público minimante diligente, num claro exemplo de erro grosseiro a que alude o art. 28 do Decreto-lei 4.657/1942 (Lei de Introdução às Normas do Direito Brasileiro) , incluído pela Lei 13.655/2018 (Acórdão 1689/2019-TCU-Plenário, Relator Augusto Nardes; Acórdão 2924/2018-TCU-Plenário, Relator José Mucio Monteiro; Acórdão 2391/2018-TCU-Plenário, Relator Benjamin Zymler) . 
Dolo ou Erro Grosseiro no TCU (art. 28 da LINDB) 
Cumpre avaliar, por fim, a caracterização do dolo ou erro grosseiro, no caso concreto, tendo em vista a diretriz constante do art. 28 do Decreto-lei 4.657/1942 (Lei de Introdução à Normas do Direito Brasileiro - LINDB) acerca da responsabilização de agentes públicos no âmbito da atividade controladora do Estado. Desde a entrada em vigor da Lei 13.655/2018 (que inseriu os artigos 20 ao 30 ao texto da LINDB) , essa análise vem sendo incorporada cada vez mais aos acórdãos do TCU, com vistas a aprimorar a individualização das condutas e robustecer as decisões que aplicam sanções aos responsáveis. 
Acerca da jurisprudência que vem se firmado sobre o tema, as decisões até o momento proferidas parecem se inclinar majoritariamente para a equiparação conceitual do 'erro grosseiro' à 'culpa grave'. Para fins do exercício do poder sancionatório do TCU, tem-se considerado como erro grosseiro o que resulta de grave inobservância do dever de cuidado e zelo com a coisa pública (Acórdão 2391/2018-TCU-Plenário, Relator: Benjamin Zymler, Acórdão 2924/2018-TCU-Plenário, Relator: José Mucio Monteiro, Acórdão 11762/2018-TCU-Segunda Câmara, Relator: Marcos Bemquerer, e Acórdãos 957/2019, 1.264/2019 e 1.689/2019, todos do Plenário, Relator Augusto Nardes) . 
Quanto ao alcance da expressão 'erro grosseiro', o Ministro Antônio Anastasia defende que o correto seria considerar 'o erro grosseiro como culpa grave, mas mantendo o referencial do homem médio' (Acórdão 2012/2022-TCU-Segunda Câmara) . Desse modo, incorre em erro grosseiro o gestor que falha gravemente nas circunstâncias em que não falharia aquele que emprega um nível de diligência normal no desempenho de suas funções, considerando os obstáculos e dificuldades reais que se apresentavam à época da prática do ato impugnado (art. 22 da LINDB) . 
No caso em tela, as irregularidades consistentes na omissão no dever de prestar contas e não cumprimento do prazo originalmente estipulado para prestação de contas configuram violação não só às regras legais  (art. 93 do Decreto-lei 200/1967; art. 66, caput, do Decreto 93.872/1986, art. 10 da Instrução Normativa 71/2012, art. 4º da Decisão Normativa TCU 155/2016) , mas também a princípios basilares da administração pública  (art. 37, caput, c/c o art. 70, parágrafo único, da Constituição da República Federativa do Brasil) . Depreende-se, portanto, que a conduta do responsável se distanciou daquela que seria esperada de um administrador médio, a revelar grave inobservância no dever de cuidado no trato com a coisa pública, num claro exemplo de erro grosseiro a que alude o art. 28 da LINDB (Acórdão 1689/2019-TCU-Plenário, Relator Min. Augusto Nardes; Acórdão 2924/2018-TCU-Plenário, Relator Min. José Mucio Monteiro; Acórdão 2391/2018-TCU-Plenário, Relator Min. Benjamin Zymler) . 
CONCLUSÃO
Em face da análise promovida na seção 'Exame Técnico', verifica-se que o responsável Jefferson Ferreira de Miranda não logrou comprovar a boa e regular aplicação dos recursos; instado a se manifestar, optou pelo silêncio, configurando a revelia, nos termos do § 3º, do art. 12, da Lei 8.443/1992. Ademais, inexistem nos autos elementos que demonstrem a boa-fé do responsável ou a ocorrência de outras excludentes de culpabilidade.
Verifica-se também que não houve a prescrição das pretensões punitiva e ressarcitória, conforme análise já realizada.
Tendo em vista que não constam dos autos elementos que permitam reconhecer a boa-fé do responsável, sugere-se que as suas contas sejam julgadas irregulares, nos termos do art. 202, § 6º, do Regimento Interno do TCU, com a imputação do débito atualizado monetariamente e acrescido de juros de mora, nos termos do art. 202, § 1º do Regimento Interno do TCU, descontado o valor eventualmente recolhido, com a aplicação da multa prevista no art. 57 da Lei 8.443/1992.
Por fim, como não houve elementos que pudessem modificar o entendimento acerca das irregularidades em apuração, mantém-se a matriz de responsabilização presente na peça 81.
PROPOSTA DE ENCAMINHAMENTO
Diante do exposto, submetemos os autos à consideração superior, propondo ao Tribunal:
considerar revel o responsável Jefferson Ferreira de Miranda (CPF: XXX.679.722-XX) , para todos os efeitos, dando-se prosseguimento ao processo, com fulcro no art. 12, § 3º, da Lei 8.443/1992; 
julgar irregulares, nos termos dos arts. 1º, inciso I, 16, inciso III, alíneas 'a' e 'c', da Lei 8.443/1992, c/c os arts. 19 e 23, inciso III, da mesma Lei, as contas do responsável Jefferson Ferreira de Miranda (CPF: XXX.679.722-XX) , condenando-o ao pagamento das importâncias a seguir especificadas, atualizadas monetariamente e acrescidas dos juros de mora, calculadas a partir das datas discriminadas até a data da efetiva quitação do débito, fixando-lhe o prazo de quinze dias, para que comprove, perante o Tribunal, o recolhimento das referidas quantias aos cofres do Tesouro Nacional, nos termos do art. 23, inciso III, alínea 'a', da citada lei, c/c o art. 214, inciso III, alínea 'a', do Regimento Interno do TCU.  
	Débitos relacionados ao responsável Jefferson Ferreira de Miranda (CPF: XXX.679.722-XX) :
	Data de ocorrência
	Valor histórico (R$) 
	Tipo da parcela

	9/4/2018
	4.032.790,12
	Débito

	17/12/2018
	41.563,61
	Débito

	17/12/2018
	2.287.360,09
	Débito

	14/2/2019
	2.726.448,78
	Débito

	2/1/2020
	69.820,85
	Crédito

	Valor atualizado do débito (com juros) em 15/12/2022: R$ 11.382.222,96.
aplicar ao responsável Jefferson Ferreira de Miranda (CPF: XXX.679.722-XX) a multa prevista no art. 57 da Lei 8.443/1992 c/c o art. 267 do Regimento Interno do TCU, fixando-lhe o prazo de quinze dias, a contar da notificação, para que comprove, perante o Tribunal (art. 214, III, alínea 'a', do Regimento Interno do TCU) , o recolhimento da dívida aos cofres do Tesouro Nacional, atualizada monetariamente desde a data do acórdão proferido por este Tribunal até a data do efetivo recolhimento, se paga após o vencimento, na forma da legislação em vigor;
autorizar, desde logo, a cobrança judicial das dívidas, caso não atendida a notificação, na forma do disposto no art. 28, inciso II, da Lei 8.443/1992;
autorizar também, desde logo, se requerido, com fundamento no art. 26, da Lei 8.443, de 1992, c/c o art. 217, §1º do Regimento Interno do TCU, o parcelamento da (s) dívida (s) em até 36 parcelas, incidindo, sobre cada parcela, corrigida monetariamente, os correspondentes acréscimos legais, fixando-lhe o prazo de quinze dias, a contar do recebimento da notificação, para comprovar, perante o Tribunal, o recolhimento da primeira parcela, e de trinta dias, a contar da parcela anterior, para comprovar os recolhimentos das demais parcelas, devendo incidir, sobre cada valor mensal, atualizado monetariamente, os juros de mora devidos, no caso do débito, na forma prevista na legislação em vigor, alertando o responsável de que a falta de comprovação do recolhimento de qualquer parcela importará o vencimento antecipado do saldo devedor, nos termos do § 2º do art. 217 do Regimento Interno deste Tribunal; 
esclarecer ao responsável Jefferson Ferreira de Miranda que, caso se demonstre, por via recursal, a correta aplicação dos recursos, mas não se justifique a omissão da prestação de contas, o débito poderá ser afastado, mas permanecerá a irregularidade das contas, dando-se ensejo à aplicação da multa prevista no art. 58, inciso I, da Lei 8.443/1992;
enviar cópia do Acórdão a ser prolatado à Procuradoria da República no Estado do Pará, nos termos do § 3º do art. 16 da Lei 8.443/1992, c/c o § 7º do art. 209 do Regimento Interno do TCU, para adoção das medidas cabíveis; 
enviar cópia do Acórdão que vier a ser proferido ao Ministério do Desenvolvimento Regional e ao responsável, para ciência;
informar à Procuradoria da República no Estado do Pará, ao Ministério do Desenvolvimento Regional e ao responsável que a presente deliberação, acompanhada do Relatório e do Voto que a fundamenta, está disponível para a consulta no endereço www.tcu.gov.br/acordaos, além de esclarecer que, caso requerido, o TCU poderá fornecer sem custos as correspondentes cópias, de forma impressa; e
informar à Procuradoria da República no Estado do Pará que, nos termos do parágrafo único do art. 62 da Resolução TCU 259/2014, os procuradores e membros do Ministério Público credenciados nesta Corte podem acessar os presentes autos de forma eletrônica e automática, ressalvados apenas os casos de eventuais peças classificadas como sigilosas, as quais requerem solicitação formal."
É o relatório.

não há.

Procurador Rodrigo Medeiros de Lima.

TOMADA DE CONTAS ESPECIAL. SECRETARIA NACIONAL DE PROTEÇÃO E DEFESA CIVIL. OMISSÃO NO DEVER DE PRESTAR CONTAS. REVELIA. IRREGULARIDADE DAS CONTAS. DÉBITO E MULTA.

TOMADA DE CONTAS ESPECIAL (TCE)

Unidade de Auditoria Especializada em Tomada de Contas Especial (AudTCE).

Trata-se de tomada de contas especial instaurada pela Secretaria Nacional de Proteção e Defesa Civil (Sedec) contra Jefferson Ferreira de Miranda, em razão de se omitir no dever de prestar contas dos recursos recebidos por meio da Transferência Legal 42/2017 (registro Siafi 692.067) , autorizada pela Portaria 661/2017 do então Ministério da Integração Nacional, cujo objeto consistiu na "construção de 350m de muro de contenção com guarda corpo e calçada de proteção na orla de Abade, no município de Curuçá/PA".
2.	A proposta da unidade técnica e do parquet é de, resumidamente: considerar revel o responsável; julgar irregulares suas contas; condenar-lhe pelos débitos apurados nos autos e aplicar-lhe multa; autorizar a cobrança judicial das dívidas; e cientificar da decisão prolatada o órgão tomador de contas, o responsável e a Procuradoria da República no Pará.
3.	Manifesto concordância com o encaminhamento proposto, incorporando como minhas razões de decidir os fundamentos expendidos na instrução da unidade técnica (peça 96) , sem prejuízo de emitir algumas considerações pontuais.
4.	Em preliminar, a então SecexTCE observou o cumprimento dos requisitos e pressupostos de constituição válida da presente TCE, conforme definidos na IN/TCU 71/2012, com as alterações da IN/TCU 76/2016. Salientou que Jefferson Ferreira de Miranda foi devidamente citado para o exercício do contraditório e ampla defesa, assim como foram cumpridos os prazos que afastam a ocorrência da prescrição, à luz da Resolução-TCU 344/2022.
5.	De fato, observo que nenhuma das prescrições previstas naquele normativo ocorreu, vez que, após o termo inicial, em 30/9/2019 (data em que as contas deveriam ter sido prestadas - art. 4º, inciso I, da citada resolução) , os autos demonstram edição, expedição e recebimento de notas técnicas, notificações e citações, justificativas ou defesa, cobranças de débito, pareceres, certificado de auditoria e pronunciamento ministerial, todos atos administrativos ocorridos nas fases interna e externa da TCE que interromperam ou suspenderam prazos prescricionais, de forma a possibilitar o julgamento das contas (art. 5º, incisos I,  §§ 1º e 2º, e II, da referida norma) .
6.	Quanto ao mérito, o responsável não apresentou provas da regular aplicação dos recursos repassados ao município, tendo sido omisso na prestação de contas. Assim, não há elementos para que se possa efetivamente aferir e reconhecer a ocorrência de boa-fé em sua conduta, podendo-se, desde logo, efetuar o julgamento pela irregularidade das presentes contas, conforme os §§ 2º e 6º do art. 202 do Regimento Interno (Acórdãos 2.064/2011, Rel. Ministro Ubiratan Aguiar, e 6.182/2011, Rel. Ministro-Substituto Weder de Oliveira, ambos da 1ª Câmara; 731/2008-Plenário, Rel. Ministro Aroldo Cedraz; e 1.895/2014-2ª Câmara, Rel. Ministra Ana Arraes) .
7.	Muito embora o Relatório de Visita Técnica 015_RVT_DRM/2019/SEDEC/DOP, de 11/9/2019 (peça 54) , conclua que as obras estavam em andamento, o responsável não apresentou a prestação de contas final e/ou quaisquer documentos comprobatórios da conclusão do objeto ajustado.
8.	Portanto, incide no caso concreto a jurisprudência desta Corte, a qual afirma que a mera execução física do objeto ou de parte dele, por si só, não comprova que os recursos foram aplicados corretamente, haja vista a necessária comprovação do nexo causal entre os recursos recebidos e as despesas incorridas na consecução do objeto (Acórdão 3356/2019-TCU-Primeira Câmara, Rel. Walton Alencar Rodrigues, e 3.547/2019-TCU-1ª Câmara, Rel. Benjamim Zymler) .
9.	Por fim, a conduta do responsável não é a esperada do administrador público minimante diligente, evidenciando claro exemplo de erro grosseiro a que alude o art. 28 do Decreto-Lei 4.657/1942 (Lei de Introdução às Normas do Direito Brasileiro) , incluído pela Lei 13.655/2018 (Acórdãos 26/2022, Rel. Ministro Raimundo Carreiro, 2.012/2022, Rel. Ministro Antonio Anastasia, e 3.768/2022, Rel. Ministro Augusto Nardes, todos da 2ª Câmara; e 8.879/2021 e 63/2023-1ª Câmara, Rel. Ministro Benjamin Zymler) .
10.	Portanto, acompanho as propostas de julgar irregulares as contas de Jefferson Ferreira de Miranda, condenando-o em débito pelas dívidas apuradas nos autos e aplicando-lhe a multa prevista no art. 57 da Lei 8.443/1992, no valor de R$ 1.000.000,00, por não ter comprovado a regular aplicação dos recursos repassados pela União ao Município de Curuçá/PA.
Ante o exposto, voto no sentido de que o Tribunal adote a minuta de acórdão que ora submeto à deliberação deste Colegiado.
TCU, Sala das Sessões, em 25 de abril de 2023.
Ministro JHONATAN DE JESUS 
Relator